【裁判字號】    99,消債抗,159
【裁判日期】    991216
【裁判案由】    更生事件
【裁判全文】
臺灣板橋地方法院民事裁定          99年度消債抗字第159號
抗  告  人  陳煒甄
代  理  人  陳昭全律師
上列抗告人因消費者債務清理事件聲請更生，對於中華民國99年
11月12日本院99年度消債更字第243 號裁定提起抗告，本院裁定
如下：
    主  文
抗告駁回。
抗告程序費用新臺幣壹仟元由抗告人負擔。
    理  由
一、本件抗告意旨略以：原裁定以抗告人與最大債權銀行台新國
    際商業銀行股份有限公司（下稱台新銀行）協商意願低落，
    難認有前置協商之誠意為由駁回抗告人更生之聲請，不僅有
    違臺灣高等法院暨所屬法院97年度法律座談會民事類提案第
    46號討論意旨，且增加法律所無之限制；又抗告人目前係居
    住於臺北市，最低生活費用應以臺北市之新臺幣（下同）14
    ,614元為基準，而非臺北縣之10,792元；再則，抗告人除積
    欠金融機構債務者外，尚積欠非金融機構而不能納入前置協
    商之萬榮資產管理股份有限公司（下稱萬榮公司）債務，抗
    告人若接受台新銀行之協商條件，於萬榮公司向法院聲請對
    抗告人強制扣薪1/3 時，勢必造成抗告人毀諾，抗告人絕無
    原裁定所稱刻意迴避實際協商，且台新銀行與抗告人協商時
    並未告知抗告人所積欠利息全部減免，原裁定僅憑台新銀行
    片面之詞而為不利於抗告人之認定，有證據調查之違誤，抗
    告人卻有不能清償債務之情形，爰狀請廢棄原裁定等語。
二、按債務人對於金融機構因消費借貸、自用住宅借款、信用卡
    或現金卡契約而負債務，在聲請更生或清算前，應提出債權
    人清冊，以書面向最大債權金融機構請求協商債務清償方案
    並表明共同協商之意旨，消費者債務清理條例（下稱消債條
    例）第151條第1項定有明文。又消債條例所定協商前置程序
    之意旨，在使金融機構與債務人就特定種類之債務清理事務
    上，利用法院程序外解決之協商機制，為迅速有效之自主性
    解決，而此一程序之進行，有賴當事人間之協力配合，本於
    誠信為基礎，形成債務清理之共識，藉由法院之事後核可，
    賦予協商內容作為執行名義之正當性，倘債務人提出協商請
    求之後，僅徒具形式提出協商聲請，而不以積極態度謀求解
    決債務之清償方案，雖有債務協商不成立之形式，仍難謂債
    務人有進行債務清理之誠意可言，債務人自不得依消債條例
    第153 條之規定，逕向法院聲請更生或清算。次按債務人不
    能清償債務或有不能清償之虞者，得依本條例所定更生或清
    算程序，清理其債務，消債條例第3 條亦有明文可參。而所
    謂「不能清償債務」，係指債務人欠缺清償能力，對於已屆
    清償期，且已受請求之債務之全部或主要部分，客觀上可預
    見其為一般且繼續的不能清償之財產狀態而言。又清償能力
    係由財產、信用、勞力三者構成，故雖無足夠財產，然如有
    良好之信用、優良之技術或持續不斷之勞力，即應屬有清償
    債務之可能。
三、查本件抗告人主張前已提出債權人清冊，依消債條例第151
    條第1 項規定以書面向最大債權金融機構台新銀行申請共同
    協商債務清償方案，惟協商不成一節，已據其提出台新銀行
    民國99年7月8日前置協商不成立通知書為據（原審卷第28頁
    ），固可信為真實。依台新銀行所提之前置協商條件，係分
    兩階段72期，0利率，協商每月還款金額5,000元，原審為求
    慎重依職權向台新銀行函查協商當時之協商狀況，經台新銀
    行函覆（原審卷第46頁），是依消債條例第3 條之規定，自
    應審認債務人是否具有不能清償債務或有不能清償之虞等要
    件。經查：
（一）按消債條例之立法目的，係為使不幸陷入經濟困境之人得
      以清理債務、重建生活，由於消債條例所定之更生或清算
      制度，或有使債務人得僅清償總債務一定成數之即得免除
      債務，重新建立經濟更生之利益，而對債務人債務之寬免
      ，另一方面無異是對債權人財產權之限制，且性質上係以
      國家之公權力介入人民基於意思自由所成立之契約，為平
      衡債權人與債務人之權利義務，避免過度侵蝕民事財產契
      約自由制度，並免債務人濫用消債條例所定之制度，債務
      人僅於確實無法合意成立協商方案，而有利用法院以公權
      力介入之必要時，始得向法院聲請更生或清算，消債條例
      第151條第1項明定債務人向法院聲請更生或清算前須先向
      最大債權銀行先行協商，即本此意旨所為之規定，因而債
      務人既自認已陷於不能清償債務之困境，自應重新檢視消
      費行為樽節支出，生活消費程度自不能與一般人等價齊觀
      ，故消債條例僅在使債務人於清理過程中能保有符合人性
      尊嚴之最低生活，而非維持過去慣常之寬逸生活，是債務
      人基本生活費用支出數額，不應由債務人恣意為主張。而
      行政院主計處所公布之99年度臺北縣每人每月最低生活費
      為10,792元，此乃依據政府最近1 年平均每人消費支出（
      包括食品費、衣著鞋襪費、房租水電費、家居管理費、醫
      療保健費、交通通訊費、娛樂教育費及雜項支出）60% 而
      訂定，足供一般人維持符合人性尊嚴之基本生活所需。經
      查，抗告人主張目前居住於臺北市，而非戶籍地之臺北縣
      ，最低生活費應以臺北市之14,614元為準，而非臺北縣之
      10,792元等語，然抗告人既以戶籍係設於本院管轄之臺北
      縣向本院聲請更生，自有以戶籍地為生活重心之住所地之
      意思，否則何不向現居地管轄之法院聲請更生。再者，債
      務人聲請更生之法院僅能依管轄地之最低生活費用為基準
      ，計算債務人維持人性尊嚴之基本生活所需，豈容債務人
      任意主張現居地之最低生活費用高於聲請更生法院地之最
      低生活費用，而應適用較高數額之理，原審依臺北縣最低
      生活費用10,792元為抗告人支出計算之基準，並無違誤。
（二）抗告人最低生活費用既應以臺北縣每人每月最低生活費用
      10,792元為其支出向度之標準，債務人每月可得薪資為2
      萬元，扣除10,792元，尚餘9,208 元，再扣除台新銀行協
      商條件每月還款5,000元及扶養父親之1,000元，抗告人仍
      有3,208 元可與萬榮公司協商還款條件，抗告人尚難謂有
      不能清償債務之情事，原審以抗告人不符消債條例第3 條
      規定，駁回抗告人之更生聲請並無違誤。
    綜上所述，本院斟酌上情，認抗告人每月薪資所得2 萬元計
    算，於扣除最低生活費用、台新銀行前置協商之還款金額及
    扶養費用後，所餘款項3,208 元仍尚足供抗告人與萬榮公司
    進行還款協商，則本院因認台新銀行所酌定之清償方案，應
    均係在抗告人之清償能力範圍內，並無何不能清償債務之情
    事。惟抗告人竟捨之而不為，逕為本件更生之聲請，顯與消
    債條例第3 條規定有違。是本件抗告人並無不能履行上開前
    置協商條件等情，已如前述，自應撙節開支，竭盡所能以圖
    清償，倘僅係因希冀藉此程序以達減免債務之目的，即遽而
    拒絕成立協商，並為本件更生之聲請，誠亦難認係與消債條
    例之立法精神相符。故原審據以駁回抗告人之聲請，洵屬於
    法有據。
四、從而，抗告人之抗告理由既無可取，且原審以抗告人不具備
    不能清償債務之法定要件，且又未實質踐行前置協商程序為
    由，而駁回抗告人更生之聲請，並無違誤，抗告意旨指摘原
    裁定為不當，求予廢棄等語，尚無可採，即應予以駁回。
五、據上論結，本件抗告為無理由，爰依消債條例第11條第2 項
    、第15條、民事訴訟法第495 條之1第1項、第449條第1項、
    第95條、第78條，裁定如主文。
中    華    民    國    99    年    12    月    16    日
                  民事第二庭    審判長法  官  陳麗玲
                                      法  官  連育群
                                      法  官  鍾啟煌
以上正本係照原本作成
本裁定不得再抗告
中    華    民    國    99    年    12    月    16    日
                                      書記官  張國仁

司法院資訊處製作；財團法人民間司法改革基金會備份。
